---
title: "Model: escenari nul"
author: "Max Ranz"
output: html_document
date: "2026-03-16"
---


# Generació de les dades: escenari nul

```{r}
# Llibreries
library(logistf)
library(MASS)
set.seed(123)

# Paràmetres

num_vars <- 100
num_vars2 <- num_vars/2

iters <- 100
iters_boot <- iters*2

# Fixem uns nivells de correlació
correlation_levels <- c(0, 0.1, 0.3)

# combinacions possibles (escenaris)
comb <- expand.grid(
  N = c(1000, 5000),
  pi = c(0.1, 0.3),
  correlation = correlation_levels
)


# FUNCIÓ PER GENERAR UNA MATRIU X(variables predictores) AMB CORRELACIÓ
generate_data <- function(N, num_vars, correlation) {
  
  corr_matrix <- matrix(correlation, nrow = num_vars, ncol = num_vars)
  diag(corr_matrix) <- 1
  
  X <- mvrnorm(n = N,mu = rep(0, num_vars),Sigma = corr_matrix)
  
  colnames(X) <- paste0("X",1:num_vars)
  
  return(X)
}


# FUNCIÓ PER CALCULAR FALSOS POSITIUS

calcula_fp <- function(model, penalized = FALSE) {
  
  if (penalized) {
    
    pvals <- model$prob[-1]
    
  } else {
    
    coeficients <- summary(model)$coefficients
    nvar <- nrow(coeficients) - 1
    
  }
  
  return(nvar)
}


# GENERACIÓ FINAL DE LES DADES


X <- list()
Y <- list()

for (i in 1:nrow(comb)) {
  
  N <- comb$N[i]
  pi <- comb$pi[i]
  correlation <- comb$correlation[i]
  
  X[[i]] <- list()
  Y[[i]] <- list()
  
  for (j in 1:iters){
    
    # variables explicatives correlacionades
    X[[i]][[j]] <- generate_data(N, num_vars, correlation)
    
    # resposta binària (model nul)
    Y[[i]][[j]] <- rbinom(N, 1, pi)
    
  }
}


# DADES PER BOOTSTRAP


X2 <- list()
Y2 <- list()

for (i in 1:nrow(comb)) {
  
  N <- comb$N[i]
  pi <- comb$pi[i]
  correlation <- comb$correlation[i]
  
  X2[[i]] <- list()
  Y2[[i]] <- list()
  
  for (j in 1:iters_boot){
    
    X2[[i]][[j]] <- generate_data(N, num_vars2, correlation)
    
    Y2[[i]][[j]] <- rbinom(N, 1, pi)
    
  }
}

```

```{r}

# COMPROVACIÓ DE LA GENERACIÓ DE LES DADES


for (i in 1:length(X)) {
  
  cat("\n-----------------------------\n")
  cat("Escenari:", i, "\n")
  
  X_comb <- do.call(rbind, X[[i]])
  Y_comb <- unlist(Y[[i]])
  
  cat("Dimensions X:", dim(X_comb), "\n")
  
  cat("Proporció Y:\n")
  print(prop.table(table(Y_comb)))
  
  cor_matrix <- cor(X_comb)
  
  cat("Correlació mitjana:",
      mean(cor_matrix[upper.tri(cor_matrix)]),
      "\n")
  
  cat("Correlació esperada:",
      comb$correlation[i],
      "\n")
  
}
```

```{r}
save(comb, X, Y, X2, Y2, num_vars, iters, calcula_fp, 
     file = "dades_escenari_nul.RData")
```

# Aplicació del Mètodes

## STEPWISE
Apliquem el mètode clàssic de selecció stepwise per a veure quants falsos positius selecciona. 
Es crea un model nul i un de complet, i es fa una cerca cap endavant i enrere per seleccionar les variables que milloren el model segons el criteri AIC. 
A continuació, comptem quants dels coeficients seleccionats són estadísticament significatius (p-valor < 0.05) amb la funció 'calcula_fp', creada anteriorment. 
Recordem que, sota el model nul, cap variable ho hauria de ser rellevant, pel que qualsevol significació és un fals positiu.
```{r}
setwd("C:/Users/drjma/OneDrive/Documentos/TFG")
load("resultats_step.RData")
print(resultats_sw)
```
En els 4 escenaris hem obtingut un nombre molt petit de falsos positius, el que ens indica que l'stepwise ha seleccionat les variables que realment són rellevants per a explicar la resposta. Hem de tindre en compte que, a causa de l'aleatorietat, els models poden seleccionar alguna variable puntual, pel que establirem un 5% de significació. Clarament, aquest nivell es compleix, al tindre, en mitjana, molt pocs falsos positius en els 4 escenaris. 

## STEPWISE II
Aquí es preparen els paquets necessaris per fer una selecció stepwise més eficient amb dades grans. 'bigstep' permet tractar models més ràpidament i amb menys memòria.
```{r, eval=FALSE}
install.packages('bigmemory')
install.packages('biglm')
install.packages('bigstep')
```

En aquest segon pas, repetim l’estratègia stepwise igual que abans, generem models nuls i complets, i comptem quantes vegades es seleccionen variables falsament (coeficients significatius sota un model nul). 
```{r}
setwd("~/Documents/uni/4t/TFG/metodes nul")
load("resultats_fp_bigstep.RData")
print(resultats_fp_bigstep)
```
 user   system  elapsed 
13599.82   152.34 13892.12 

Aquí tenim algun fals positiu més que en l'stepwise anterior, però tot i així segueixen estant dins del rang de valors acceptables per a dir que el mètode és vàlid. 

## BOOTSTRAP
Apliquem una estratègia de bootstrap per estimar quines variables són seleccionades consistentment. Per cada escenari:
- Fem 100 repeticions de bootstrap,
- En cada una, seleccionem una mostra aleatòria amb reemplaçament,
- Ajustem un model stepwise i guardem quines variables han estat seleccionades,
- Finalment, comptem quantes variables s’han seleccionat almenys un cop, considerant-les falsos positius.
Això ens permet veure si els mètodes seleccionen variables per pura aleatorietat encara que no hi hagi cap relació real (ja que estem sota model nul). En aquest cas, com que s'han de fer tantes iteracions, es treballarà amb la meitat de variables degut al cost computacional. 
```{r}
setwd("~/Documents/uni/4t/TFG/metodes nul")
load("resultats_fp_boot.RData")
print(resultats_fp_boot)
```
    user    system   elapsed 
14739.486   281.203 72482.788 

## LASSO
Provem el mètode LASSO, que penalitza la complexitat del model i fa una selecció automàtica posant a 0 els coeficients de les variables menys rellevants. En aquest cas, com que el model és nul, esperem que el nombre de coeficients diferents de zero sigui proper a 0. Si no és així, estarem observant falsos positius. 
```{r}
setwd("~/Documents/uni/4t/TFG/metodes nul")
load("resultats_fp_lasso.RData")
print(resultats_fp_lasso)
#actualitzat
```


## ELASTIC NET 
Aquí utilitzem Elastic Net, una combinació entre LASSO i Ridge (amb alpha = 0.5). 
El procediment és similar: comptem quants coeficients són diferents de zero i, per tant, seleccionats com a falsos positius. Això ens serveix per comparar si Elastic Net és més o menys conservador que LASSO en detectar relacions espúries sota el model nul.
```{r}
setwd("~/Documents/uni/4t/TFG/metodes nul")
load("resultats_fp_enet.RData")
print(resultats_fp_enet)
#actualitzat
```
En l'elastic net


## RANDOM FOREST
Apliquem Random Forest, un mètode d’arbres de decisió que pot estimar la importància de cada variable. Aquí es fa una selecció basada en el descens de l’impuresa (Gini), i es defineix una funció 'escoger_rf' per tallar la llista d’importàncies segons un canvi brusc. 
```{r}
setwd("~/Documents/uni/4t/TFG/metodes nul")
load("resultats_fp_rf_randomForest.RData")
print(resultats_fp_rf)
#actualitzat
```
Aquí veiem bons resultats, ja que estan al voltant del 5% que hem establert d'aleatorietat. Veiem que en el cas on la prevalença és 0.3, els falsos positius augmenten lleugerament, però en el cas on pi=0.1 els resultats són força bons. 


## BORUTA 
Finalment, utilitzem Boruta, un mètode basat en Random Forest que compara la importància de cada variable amb la de variables fictícies (shadow). Si una variable és consistentment més important que les fictícies, es considera rellevant. Com que estem sota el model nul, esperem que cap variable real sigui més rellevant que les fictícies. Per tant, si Boruta selecciona variables, les comptem com a falsos positius.
```{r}
setwd("~/Documents/uni/4t/TFG/metodes nul")
load("resultats_fp_boruta.RData")
print(resultats_fp_boruta)
```



```{r}
library(dplyr)
library(ggplot2)

df_all <- bind_rows(
  format_results(resultats_stepwise, "stepwise"),
  format_results(resultats_stepwiseII, "stepwiseII"),
  format_results(resultats_bootstrap, "bootstrap"),
  format_results(resultats_lasso, "lasso"),
  format_results(resultats_enet, "elastic_net"),
  format_results(resultats_rf, "random_forest"),
  format_results(resultats_boruta, "boruta")
)
library(ggplot2)
library(dplyr)

summary_df <- df_all %>%
  group_by(method, N, pi) %>%
  summarise(mean_FP_percent = mean(FP_percent), .groups = 'drop') %>%
  mutate(label = paste0("N=", N, ", pi=", pi))

ggplot(summary_df, aes(x = label, y = mean_FP_percent, color = method)) +
  geom_point(position = position_dodge(width = 0.7), size = 3) +
  labs(
    x = "Combinació N, pi",
    y = "Mitjana FP_percent",
    color = "Mètode",
    title = "Mitjana de falsos positius per mètode i condició"
  ) +
  theme_minimal() +
  theme(axis.text.x = element_text(angle = 45, hjust = 1))

```